臺灣臺中地方法院刑事判決　　　　　　　96年度訴字第1201號
公　訴　人　臺灣臺中地方法院檢察署檢察官
被　　　告　丁○○
指定辯護人　本院公設辯護人　戊○○
上列被告因偽造有價證券案件，經檢察官提起公訴（九十六年度
偵字第三三七一號），本院判決如下：
    主    文
丁○○意圖供行使之用，而偽造有價證券，處有期徒刑壹年捌月
，緩刑肆年。
票號TH0000000號本票上「丙○○」、「甲○○」為發票人名義
之偽造部分均沒收。
    犯罪事實
一、丁○○前無不法犯罪前科紀錄，素行尚佳，其於報紙之分類
    宣傳廣告，得知真實姓名、年籍均不詳，自稱「林先生」之
    成年男子有從事放款業務，因一時經濟拮据，需款孔急，乃
    以廣告上所刊登之電話與「林先生」聯絡，並相約於民國九
    十四年十一月二十九日十七時許，在臺中縣潭子鄉○○路之
    「麥當勞速食店」前談論借款事宜。嗣於商談間，丁○○乃
    提出借款新台幣（下同）三萬元之要求，「林先生」雖予應
    允，但仍要求丁○○需簽發面額九萬元之本票，並以其父親
    丙○○及母親甲○○為共同發票名義人以為擔保，始同意貸
    予款項。詎丁○○明知其未得父母丙○○及甲○○之授權同
    意，為達貸款之目的，仍基於意圖供行使之用而偽造有價證
    券以及意圖為自己不法所有之犯意，於當日辦理前開借款事
    宜時，向「林先生」表示丙○○、甲○○同意為本票之發票
    人，並在票號TH0000000號本票上另一「發票人」欄內，擅
    自偽為「丙○○」、「甲○○」之署名與指印各二枚於該本
    票上後，將之交予「林先生」而行使之，丁○○即藉此方式
    偽造以丙○○、甲○○為共同發票人之本票一紙，並據以向
    「林先生」借款以為擔保之用，而貸得三萬元之款項。嗣因
    「林先生」將該票號TH0000 000號本票影本黏貼在丁○○與
    丙○○、甲○○共同位於臺中縣豐原市○○街一四一號三樓
    之住處門前，欲向丁○○催討借款債務，始為丙○○、甲○○得悉上情。
二、案經臺中縣警察局豐原分局報請臺灣臺中地方法院檢察署檢
    察官偵查起訴。
    理    由
一、上揭犯罪事實，業據被告丁○○於警詢、偵查中及本院訊問
    時均自白不諱，核與被害人丙○○、甲○○指述之情節大致
    相符，復有被告偽造被害人丙○○、甲○○為共同發票人之
    票號TH0000000號本票影本一紙附卷可資佐證（見警卷第一
    二頁），足認被告前揭自白適與客觀事實相符，堪予採信。
    是本件事證業臻明確，被告犯行洵堪認定。
二、被告丁○○行為後，刑法及刑法施行法業於九十四年二月二
    日經總統以華總一義字第０九四０００一四九０一號令修正
    公布，並於九十五年七月一日施行。按行為後法律有變更者
    ，適用行為時之法律，但行為後之法律有利於行為人者，適
    用最有利於行為人之法律，現行刑法第二條第一項定有明文
    。此條規定乃與刑法第一條罪刑法定主義契合，而貫徹法律
    禁止溯及既往原則，係規範行為後法律變更所生新舊法律比
    較適用之準據法，是刑法第二條本身雖經修正，但刑法第二
    條既屬適用法律之準據法，本身尚無比較新舊法之問題，應
    一律適用裁判時之現行刑法第二條規定以決定適用之刑罰法
    律，先予辨明。又以本次刑法修正之比較新舊法，應就罪刑
    有關之共犯、未遂犯、想像競合犯、牽連犯、連續犯、結合
    犯，以及累犯加重、自首減輕暨其他法定加減原因（如身分
    加減）與加減例等一切情形，本於統一性及整體性原則，綜
    其全部罪刑之結果而為比較，亦有最高法院九十五年度第八
    次刑庭會議決議可資參照。是按：
（一）刑法第二百零一條第一項之偽造有價證券罪與同法第三百
      三十九條第一項之詐欺取財罪，法定刑分別得併科及科或
      併科銀元三千元及一千元以下罰金，據修正後刑法施行法
      增訂第一條之一：「中華民國九十四年一月七日刑法修正
      施行後，刑法分則編所定罰金之貨幣單位為新臺幣。九十
      四年一月七日刑法修正時，刑法分則編未修正之條文定有
      罰金者，自九十四年一月七日刑法修正施行後，就其所定
      數額提高為三十倍。但七十二年六月二十六日至九十四年
      一月七日新增或修正之條文，就其所定數額提高為三倍」
      及刑法第三十三條第五款修正為：「主刑之種類如下：五
      、罰金：新臺幣一千元以上，以百元計算之」等規定，是
      依修正後之法律，刑法第二百零一條第一項之偽造有價證
      券罪與同法第三百三十九條第一項之詐欺取財罪所得併科
      及科或併科處之罰金刑最高各為新臺幣九萬元及三萬元（
      三千元×三十及一千元三十）、最低均為新臺幣一千元
      ；然依被告丁○○行為時之刑罰法律，即罰金罰鍰提高標
      準條例第一條前段規定之提高倍數十倍及刑法第三十三條
      第五款規定之罰金最低額一元計算，此二罪之罰金刑最高
      分別為銀元三萬元及一萬元，最低額俱為銀元一元，若依
      現行法規所定貨幣單位折算新臺幣條例第二條之規定換算
      為新臺幣，最高額雖與新法同為新臺幣九萬元及三萬元，
      然最低額僅為新臺幣三元。因此，比較上述修正前、後之
      刑罰法律，自應以被告行為時關於併科及科或併科處罰金
      刑之法律較有利於被告。
（二）再按被告丁○○行為後，刑法第五十五條後段之牽連犯規
      定亦於九十四年一月七日經刪除，並於九十五年七月一日
      生效，是於新法修正施行後，被告本件所為偽造有價證券
      罪及詐欺取財犯行，即須分論併罰。經比較新舊法之規定
      ，修正後之規定對於被告較為不利，依刑法第二條第一項
      前段之規定，自應適用行為時且較有利於被告之法律，即
      修正前刑法第五十五條後段之規定，從較重之一罪予以論
      處。
（三）綜合上述各條文修正前、後之比較，揆諸前揭最高法院決
      議及修正後刑法第二條第一項前段、但書規定之「從舊從
      輕」原則，因被告丁○○所犯刑法第二百零一條第一項偽
      造有價證券及同法第三百三十九條第一項詐欺取財罪部分
      ，依修正前刑法第三十三條第五款規定，其法定得予科處
      之罰金刑最低額度較低，且依修正前刑法，被告所犯偽造
      有價證券及詐欺取財犯行應成立牽連犯而從一重處斷，綜
      其全部罪刑之比較，自應一體適用被告行為時之法律，即
      修正前刑法之相關規定及罰金罰鍰提高標準條例第一條前
      段規定，予以論處。
三、按行使偽造有價證券，以取得票面價值之對價，固不另論詐
    欺罪，但如以偽造之有價證券供作擔保或作為新債清償而借
    款，則其借款之行為，為行使有價證券以外之另一行為，其
    間有方法結果關係，應論以詐欺罪之牽連犯，此有最高法院
    六十二年度第一次刑庭庭長會議決議意旨足資參照。本件被
    告丁○○為獲得真實姓名、年籍均不詳，自稱「林先生」之
    成年男子所貸予之款項三萬元，竟表示已徵得其父母即被害
    人丙○○、甲○○之同意或授權為供擔保本票之共同發票人
    ，並在票號TH0000000號本票上擅自偽造「丙○○」、「甲○○」之署押以為共同發票人，而以該本票供作其借款之擔
    保，向「林先生」貸得三萬元，核其所為，係犯刑法第二百
    零一條第一項之意圖供行使之用而偽造有價證券罪及同法第
    三百三十九條第一項之詐欺取財罪。檢察官起訴書雖未論及
    被告另涉犯刑法第三百三十九條第一項之詐欺取財罪，然因
    與前揭經起訴論罪之偽造有價證券罪部分有刑法修正前牽連
    犯之裁判上一罪關係，本為起訴效力所及，本院自應併予審
    究之。被告在票號TH0000000號本票上「發票人」欄內擅自
    偽為「丙○○」、「甲○○」之署名及指印各二枚，其偽造
    署押為偽造有價證券之部分行為；又其行使偽造有價證券之
    低度行為應為偽造有價證券之高度行為所吸收，均不另論罪
    。另被告偽以其父母丙○○、甲○○之名義，在前揭本票上
    發票人欄偽造表示被害人丙○○、甲○○名義之簽名及指印
    各二枚而偽造有價證券，應認均係基於同一行使與偽造有價
    證券犯意下之接續行為，屬接續犯之單純一罪。被告於該本
    票上接續偽簽及按捺被害人丙○○、甲○○之署名與指印，
    足生損害於被害人丙○○、甲○○二人，係屬一行為觸犯數
    同一罪名，為同種想像競合犯，應依刑法第五十五條規定以
    一罪處斷（修正後刑法第五十五條關於想像競合犯之規定，
    固增加但書：「但不得科以較輕罪名所定最輕本刑以下之刑
    」之規定，惟此係屬科刑之限制，為法理之明文化，非屬法
    律之變更，不生比較適用之問題）。被告所犯上揭偽造有價
    證券及詐欺取財二罪間，有方法結果之牽連關係，應依修正
    前刑法第五十五條後段規定，從一較重之偽造有價證券罪處
    斷。再被告為向「林先生」辦理借款，欠缺周詳考慮，因圖
    一時之便利而為本件偽造有價證券犯行，惟其嗣後已蒙被害
    人丙○○、甲○○之諒解，表明不予追究，被告復已將前述
    借款清償完畢，取回上開供擔保之本票，對被害人丙○○、
    甲○○已無衍生後續之具體損害之虞，且被告所偽造有價證
    券之數量僅有一張，與一般擾亂金融秩序之經濟犯罪者迥異
    ，其於簽立上述本票時，且為共同發票人，仍須連帶負擔該
    本票債務，本院衡其情狀，認倘處以法定本刑之最低刑即三
    年有期徒刑，猶嫌過重，是本件情輕法重，在客觀上足以使
    人心生同情，被告犯罪情狀尚堪憫恕，爰依刑法第五十九條
    之規定，酌減其刑（修正後刑法第五十九條之規定，為法院
    就酌減審認標準見解之明文化，非屬法律之變更，不生比較
    適用之問題）。
四、爰審酌被告丁○○犯罪之動機、目的、手段、品行，本件犯
    罪之情節係以行使偽造有價證券等方式，破壞社會經濟秩序
    ，其偽造本票之張數僅一張、票面金額為九萬元之犯罪所生
    具體損害，暨被告犯後業已坦承犯行，深具悔意，犯罪後態
    度尚稱良好等一切情狀，量處如主文所示之刑。末查，被告
    前未曾因故意犯罪受有期徒刑以上刑之宣告，有臺灣高等法
    院被告前案紀錄表在卷可考，其因疏於思慮致觸犯本件犯行
    ，犯後已供認犯罪無隱，頗見悔意，被告經此偵審程序及罪
    刑宣告之教訓，當能知所警惕，信無再犯之虞，本院綜核各
    情，認其所受上開宣告之刑，以暫不執行為適當，爰併宣告
    緩刑四年，以啟自新，併觀後效（緩刑規定應無新舊法比較
    問題，刑法第二條第一項所能處理之問題，僅限於行為可罰
    性的法律規範變更適用關係，緩刑規定此種刑之宣告規範發
    生變更時，其適用關係必須是以裁判時之法律為準，最高法
    院九十五年度第八次刑事庭會議決議參照）。
三、另偽造之有價證券固應依刑法第二百零五條之規定沒收之，
    惟按票據之偽造或票據上簽名之偽造，不影響於真正簽名之
    效力，票據法第十五條定有明文。本件前揭票號TH0000000
    號之本票，係以被告丁○○及被害人丙○○、甲○○為共同
    發票人，僅「丙○○」、「甲○○」之署押部分為偽造，被
    告之簽名既為真正，是被告為發票人部分則仍屬有效之票據
    ，不在應依法沒收之列（最高法院八十四年台上字第一五五
    ０號判例可資參照），亦即該本票上「丙○○」、「甲○○
    」為發票人名義之偽造部分，始應依刑法第二百零五條規定
    宣告沒收。該本票偽造部分既經宣告沒收，其上偽造之「丙○○」、「甲○○」署名及指印各二枚（合計四枚）自當兼
    括及之，無庸再依刑法第二百十九條之規定重複諭知沒收，
    亦併此敘明之。
據上論斷，應依刑事訴訟法第二百九十九條第一項前段，刑法第
二條第一項前段、第二百零一條第一項、第三百三十九條第一項
、第五十五條、第五十九條、第七十四條第一項第一款、第二百
零五條，修正前刑法第五十五條，罰金罰鍰提高標準條例第一條
前段，判決如主文。
本案經檢察官乙○○到庭執行職務。
中　　華　　民　　國　　96　　年　　5 　　月　　8 　　日
                  刑事第一庭  審判長法  官   張國忠
                                    法  官   黃松竹
                                    法  官   陳思成
上正本證明與原本無異。
如不服本判決，應於送達後十日內向本院提出上訴狀（須附繕本
），上訴於臺灣高等法院臺中分院。
                                    書記官   王嘉麒
中　　華　　民　　國　　96　　年　　5 　　月　　8 　　日
附錄論罪科刑法條
刑法第二百零一條第一項：
意圖供行使之用，而偽造、變造公債票、公司股票或其他有價證
券者，處三年以上十年以下有期徒刑，得併科三千元以下罰金。
刑法第三百三十九條：
意圖為自己或第三人不法之所有，以詐術使人將本人或第三人之
物交付者，處五年以下有期徒刑、拘役或科或併科一千元以下罰
金。
以前項方法得財產上不法之利益或使第三人得之者，亦同。
前二項之未遂犯罰之。
